臺灣彰化地方法院民事判決　八十九年度簡上字第八一號
　　上　訴　人　甲○○
　　被上訴人　　葉漢津
右當事人間拆屋還地事件，上訴人對於中華民國八十九年四月十五日本院彰化簡易庭
第一審判決（八十八年度彰簡字第九一八號）提起上訴，本院判決如左：
    主　　　文
上訴駁回。
第二審訴訟費用由上訴人負擔。
    事　　　實
甲、上訴人方面：
  一、聲明：(一)原判決廢棄。(二)被上訴人應將占用坐落彰化縣鹿港鎮○○段第五００
      地號土地之二樓部分磚牆拆除，並將土地交還原告。
  二、陳述：除與原判決記載者相同，茲引用外，另補稱：
    (一)按原審法院判決上訴人敗訴，其理由為：「認原告已知悉被告使用其牆壁搭蓋
      建物，而不為反對意思表示」，查被上訴人確已承認逾越界，其寬度為一二公
      分，依地政機關勘測被上訴人所使用之牆壁（其寬度一二公分）應屬同段五○
      ○地號內之土地。被上訴人購買同段四九九地號時已知該牆壁（中心線）應屬
      上訴人所有，被上訴人所搭建之二樓屬違章建築，於搭建時應從新築建壁路在
      其四九九地號土地內，不得緊靠上訴人建物之舊壁路築起裝潢木板隔牆，應自
      行另建牆壁使用，且木板隔牆所用之角木應有使用釘子釘在其建物牆壁上，另
      被上訴人亦不應將二樓屋頂之浪板夾磚緊靠上訴人之牆壁使用，其屋頂又未設
      排水管，致水流沖壞上訴人房屋之外牆磁磚。再被上訴人在原審未攻擊上訴人
      知悉被上訴人使用其牆壁搭蓋建物，而不為反對意思表示，查民事訴訟法規定
      為當事人進行主義，被上訴人未提出攻擊，上訴人自不防禦，原審法院亦不得
      替代任何一方主動調查，此亦為法律所明訂。原審法院認定被上訴人倘若有主
      張使用其牆壁搭蓋建物，上訴人知悉其逾界而不即提出異議者，則被上訴人應
      就此項事實負舉證之責任，最高法院四十五年台上字第九三一號判例著有明文
      。
    (二)被上訴人辯稱其土地寬度為四‧六二公尺，惟查，本件土地自四八九地號至五
      ○三地號之寬度全部均為四‧五公尺，被上訴人之多餘土地從何而來；若真如
      被上訴人所言，則其自得正當申請建築執照，何以搭蓋違章建築方式侵害上訴
      人土地。
  三、證據：除爰用原審之立證方法外，另提出房屋使用契約書影本一份、土地登記
      謄本二份為證。
乙、被上訴人方面：
  一、聲明：如主文所示。
  二、陳述：除與原判決記載者相同，茲引用外，另補稱：
    (一)查被上訴人之建物係向上訴人之父陳灶生所買，有不動產房屋買賣契約書可證
      ，系爭建物有使用執照，起造人亦為陳灶生，當時是與上訴人之建物同時均由
      陳灶生所蓋（當時共蓋十九棟），彼此互相毗鄰，是共同壁。依常情而論，如
      無牆壁，即不成屋，亦不可能核發建照及使用執照，故被上訴人之建物不可能
      無牆壁。上訴人因較狡猾，於政府實施地籍圖重測時，向重測人員申報牆壁為
      其所有，才將共同牆壁之基地劃歸上訴人所有。
    (二)最高法院六十年台上字第三五三九號判決要旨「上訴人房屋建築於訟爭土地修
      正測量之前，依當時界址，僅使用訟爭土地○‧○○○二公頃，其餘部分均建
      在其所有第二五四號地上，有鑑定圖可考，則就此部分房屋，自始非無權占有
      ，能否因以後修正測量界址變動而命其拆屋還地，不無斟酌之餘地。」，又行
      使權利不得以損害他人為主要之目的，應依誠實信用方法，否則即屬權利濫用
      。被上訴人之建物及上訴人之建物均為其父同時興建，上訴人之建物係其父所
      贈與，被上訴人之建物則是向其父所購買而來，故被上訴人與上訴人之建物既
      屬共同壁，則上訴人即不能請求被上訴人拆除一樓部分之牆壁；至於一樓以上
      之建物，則是被上訴人加蓋之違章，被上訴人只不過利用其現有之二樓之牆壁
      緊貼而蓋，並未有用鋼筋插入其牆壁，即使有利用之牆壁，所佔用之面積亦極
      微不足道，上訴人縱使收回去，亦不可能再利用，是上訴人之請求顯屬權利濫
      用。
    (三)上訴人在八十九年八月二十一日所提出之準備書狀第一段已自認賣給被上訴人
      之買賣，依土地不應縮水之機驗法則，面積怎會平白減少一‧五二平方公尺，
      此甚顯然係上訴人惡意指界所造成。
  三、證據：除爰用原審之立證方法外，另提出系爭地號房屋現場照片三幀、附圖一
      份、土地登記謄本正本、影本各一件、建物建築平面圖影本一份、建築改良物
      所有權移轉契約書、契稅繳納通知書、繳款收據影本各一份、（）彰建都（
      使）字第八五三○號建築使用執照暨設計平面圖影本、內政部土地測量局更正
      重測成果函影本各一份，並聲請詢問證人施雄修、施純明。
丙、本院依職權向鹿港戶政事務所查詢陳灶生所有繼承人之戶籍謄本、向鹿港地政事
    務所調取鹿港鎮○○段四建號（即上訴人所有建物）第一次保存登記之建物平面
    圖及相關申請登記資料、向彰化縣政府調閱該府建設局（）彰建都（營）字第
    八六三五號（即被上訴人所有建物）之建築執造檔案全部相關資料，另傳訊證人
    謝品容。
    理　　　由
一、本件上訴人於起訴及上訴審主張：坐落彰化縣鹿港鎮○○段第四九九地號土地為
    被上訴人所有，其上有被上訴人所有之建物，惟被上訴人未得上訴人之同意竟使
    用上訴人所有相毗鄰同地段第五００地號土地上建物牆壁之一面作為其建物之牆
    壁，於搭建二樓違章建築時將裝潢之木板牆緊靠上訴人建物之舊壁路搭築，且木
    板牆所用之角木應有使用釘子釘在上訴人建物之牆壁內，被上訴人亦將二樓屋頂
    之浪板夾磚緊靠上訴人之牆壁使用，惟其應自行於二樓另蓋一道牆壁，實不得使
    用上訴人房屋之牆壁，又被上訴人屋頂未設排水管，水流會沖壞上訴人房屋之外
    牆磁磚。又被上訴人在原審並未以上訴人知悉被上訴人使用其牆壁搭蓋建物，而
    不為反對意思表示作為攻擊防禦之方法，原審不得替代其主動調查，原審倘認定
    被上訴人若有主張上訴人知悉其逾界而不即提出異議者，則應由被上訴人就此項
    事實負舉證之責任。又被上訴人辯稱其土地寬度為四‧六二公尺，惟鄰近土地自
    四八九地號至五○三地號土地之寬度全部均為四‧五公尺，被上訴人之多餘土地
    從何而來，若真如被上訴人所言，其自應正當申請建築執照，為何於二樓搭蓋違
    章建築來侵害上訴人土地，爰本於民法第七百六十七條所有物返還請求權之規定
    ，請求被上訴人將其建物二樓部分磚牆占用上訴人五００地號土地之部分拆除，
    並將土地交還原告等情。被上訴人則以：兩造之房屋均為上訴人之父陳灶生所興
    建，相互毗鄰，兩棟房屋一樓間之牆壁應屬共同壁，土地則以共同壁之中心線為
    界，房屋係被上訴人向陳灶生購入，一樓既是共同壁則被上訴人於興建二樓時即
    未占用到上訴人之土地。因上訴人於地政人員重測地籍時，向地政人員謊報共同
    壁為其所有，致使被上訴人之土地面積減少。且被上訴人加蓋二樓之違章時僅利
    用上訴人現有之二樓牆壁緊貼而建，未有鋼筋插入牆壁，即使使用牆壁亦微不足
    道也，原告縱使收回，亦不可能再利用。又被上訴人房屋之排水並未排到上訴人
    房屋之牆壁致其受損，而二樓違章之木板隔間或許有使用一點釘子，但未損害上
    訴人之牆壁。再被上訴人房屋之建築執照設計圖已表明被上訴人所買之房屋寬度
    為四‧六二公尺，上訴人之建物寬度是四‧五公尺，而四‧六二公尺是包括共同
    牆壁之中間一半之壁路，寬度即一二公分（一塊磚之長度為二四公分），共同壁
    之磚塊是橫砌而非直砌為一道二四公分之牆壁，此共同壁兩造各占一二公分，再
    依土地登記簿所示，被上訴人向陳灶生購買之土地面積原為○‧○○三八公頃，
    重測後面積僅剩三六‧四八平方公尺，少一‧五二平方公尺，此即為重測時重測
    人員依被上訴人越界指界而造成等語置辯。
二、按當事人主張有利於己之事實者，就其事實有舉證之責任，民事訴訟法第二百七
    十七條定有明文。查上訴人主張被上訴人所有彰化縣鹿港鎮○○段第四九九地號
    土地上之房屋第二層樓磚牆，占用毗鄰其所有同地段第五００地號土地等情，固
    據其提出土地登記簿謄本及建物謄本為證，惟經本院會同鹿港地政事務所人員至
    現場履勘結果，上訴人所有之前開建物（建號四）為三層樓房，被上訴人之建物
    為二層樓房，兩棟房屋間僅有一道如附圖一暨附表所示之磚造牆壁（即四九九地
    號編號丁及五００地號編號乙，簡稱乙丁磚牆），而被上訴人房屋二樓西側內部
    與上訴人房屋相鄰處，有搭建一道如附圖二所示ＡＢ連線長度為六˙一公尺之裝
    潢木板牆，此道木板牆均在被上訴人之建物二樓內，此木板隔牆與前開二棟房屋
    間之乙丁磚牆距離為十二公分，木板牆與磚牆間之空間範圍均在被上訴人之土地
    內等情，業經地政人員謝品容於九十二年一月二十九日本院勘驗現場時陳述明確
    ，並製有勘驗筆錄及鹿港地政事務所九十二年二月二十四日複丈成果圖暨附表在
    卷可稽，復為上訴人所不爭執。又查，上訴人所有之彰化縣鹿港鎮○○段第五０
    ０地號土地（八十一年重測前為鹿港段四三四之二三地號），其上之三層樓建物
    係於六十二年（原建號為鹿港段二九０建號，重測後改為新宮段四建號）建造完
    成並辦理保存登記，當時由上訴人之父出資興建，委由建築師施雄修設計，第一
    次共興建六間三層樓房，於此批房屋使用執照請領核准後，陳灶生復於新宮段第
    四九九地號土地上（重測前為鹿港段四三四之一六地號）即緊鄰上訴人房屋之東
    側，亦委託施雄修再設計並興建被上訴人現有之一樓建物一間，此建物有申請建
    築執照及使用執照（彰化縣政府建設局《》彰建都《營》字第八六三五號、《
    》彰建都《使》字第八五三０號），但未辦理保存登記，嗣陳灶生將此一樓建
    物及坐落之四九九地號土地於六十二年三月間售予被上訴人，因先前之六間房屋
    係於建好後始分割土地，而上訴人之建物為東側最邊間，因此土地分割時係依牆
    面線來分割界線，故此道牆壁應該均位於上訴人之土地上，且屬於上訴人所有，
    然兩間房屋因為同一地主所蓋，原則上應屬共同壁，嗣第二次興建被上訴人房屋
    時因西邊已有牆壁，即以第一次所蓋之上訴人房屋東側一樓牆壁作為共同壁興建
    ，不需再加蓋牆壁厚度，如建物之使用執照僅列載一筆土地地號即可知兩筆土地
    之界線在牆壁界面，由自彰化縣政府調取之第二次建屋設計圖（即彰化縣政府建
    設局《六０》彰建都《營》字第八六三五號建築執照相關資料），可知兩筆土地
    之經界線與牆面是同一條（即非牆壁中心線）等情，業經證人施雄修到庭證述屬
    實，並有本院向鹿港地政事務所調取鹿港鎮○○段四建號（即上訴人所有建物）
    第一次保存登記之建物平面圖及相關申請登記資料、及向彰化縣政府調閱該府建
    設局（六０）彰建都（營）字第八六三五號（即被上訴人所有建物）之建築執造
    檔案全部相關資料附卷可按，並有陳灶生與被上訴人所訂立之建築改良物買賣所
    有權移轉契約書，與上訴人所提出之陳灶生同意被上訴人使用共同壁之房屋使用
    約定書在卷足憑，是兩造之房屋一樓部分中間之磚牆為可共同使用之共同壁，但
    該牆壁之所有權應全部屬於上訴人所有，洵堪認定。惟此乙丁磚牆之共同壁依前
    開鹿港地政事務所九十二年二月二十四日複丈成果圖暨附表所示，占用系爭第四
    九九地號土地之部分為編號丁面積０˙二四平方公尺，而在第五００地號土地之
    部分為編號乙面積四˙三三平方公尺，亦即此共同壁有部分即０˙二四平方公尺
    之面積占用到被上訴人所有之四九九地號土地，其餘部分則均沿兩造土地之地界
    線興築，因此被上訴人於加蓋房屋之第二層時，應無踰越此共同壁而占用上訴人
    土地之可能，且如前所述被上訴人建物第二層內部之ＡＢ連線木板牆均在被上訴
    人之土地範圍內，故被上訴人之建物第二層雖屬違章建築，惟並無任何部分占用
    上訴人之土地，是上訴人請求被上訴人應將占用其系爭第五００地號土地之二樓
    部分磚牆拆除，並將土地交還原告，顯無理由。
三、次查，上訴人主張被上訴人房屋二樓之裝潢木板牆緊靠上訴人所有建物四建號之
    壁路搭築，該木板牆所用之角木應有使用釘子釘在其建物牆壁上，被上訴人屋頂
    之浪板夾磚亦緊靠上訴人之牆壁使用，被上訴人實應自行於二樓另蓋一道牆，不
    得使用其四建號建物之牆壁，且被上訴人之屋頂未設排水管，水流會沖壞上訴人
    房屋之外牆磁磚云云，然此為被上訴人否認其屋頂排水有排到上訴人之牆壁致其
    受損之情，且其房屋二樓木板牆如有使用一點釘子，亦不會損害到上訴人之牆壁
    等語置辯。查上訴人主張被上訴人於裝潢木板牆時，有將角木之釘子釘於其建物
    牆壁上，及其屋頂未設排水管致水流損害其外牆等情，均未提出任何證據以證明
    之，而本院擬囑託建築師公會鑑定上情，復因上訴人不願繳付鑑定費而無法鑑定
    一節，此有台灣省建築師公會彰化縣辦事處九十二年四月二十二日台建師彰鑑字
    第九二二九號函在卷足考，是上訴人之主張礙難認定。惟縱使有上訴人所述之前
    開情事，然角木之釘子釘於其牆壁上並不會妨害上訴人建物所有權之行使，實與
    民法第七百六十七條中段所規定之除去妨害請求權要件不符；另屋頂水流沖壞上
    訴人建物外牆部分，應屬侵權行為或土地相鄰關係之範疇，不在本件之審理範圍
    ；至於上訴人所稱被上訴人不應使用其建物之牆壁，應於二樓自建牆壁使用部分
    ，因緊靠其所有之牆壁使用並無占用或侵奪上訴人建物或土地之情事，亦無妨害
    上訴人對於建物及土地所有權之行使，是難謂有成立民法第七百六十七條物上請
    求權之可言，附此敘明。
四、綜上所述，被上訴人所有之建物並未占用上訴人所有之系爭五００地號土地，而
    其二樓之木板隔牆及屋頂亦無占用、侵奪、妨害上訴人所有建物及土地之所有權
    ，故上訴人依據民法第七百六十七條規定請求被上訴人拆屋還地，為無理由。原
    判決依其理由雖屬不當，而依其他理由認為正當者，仍應以上訴為無理由，故原
    審為上訴人敗訴之判決，並駁回其假執行之聲請，於法並無不合，上訴意旨指摘
    原判決不當，求予廢棄改判，為無理由，應予駁回其上訴。
五、結論：本件上訴人之上訴為無理由，依民事訴訟法第四百三十六條之一第三項、
    第四百四十九條第二項、第七十八條，判決如主文。
中　　　華　　　民　　　國　　九十一　　年　　　七　　　月　　 十六 　　日
                                    臺灣彰化地方法院民事第二庭
~B審判長法官
~B法　　　官
~B法　　　官
